臺灣高等法院民事判決
108年度重上字第887號
上  訴  人  翔芸有限公司

法定代理人  羅正言  


訴訟代理人  朱昭勳律師                            
被 上訴 人  廣泰立建設有限公司

法定代理人  黃奕矗  
訴訟代理人  江肇欽律師
            劉紀寬律師
上列當事人間請求履行契約事件，上訴人對於中華民國108年8月
6日臺灣新竹地方法院108年度重訴字第54號第一審判決提起上訴
，本院於109年7月22日言詞辯論終結，判決如下： 
    主    文
原判決關於駁回上訴人下列第二項之訴及其假執行之聲請部分，
暨該部分訴訟費用之裁判，均廢棄。
被上訴人應給付上訴人新臺幣柒佰壹拾伍萬元，及自民國一百零
八年三月十六日起至清償日止，按週年利率百分之五計算之利息
。
第一審廢棄部分及第二審除減縮部分外之訴訟費用，均由被上訴
人負擔。
本判決第二項所命給付，於上訴人以新臺幣貳佰參拾捌萬元為被
上訴人供擔保後，得假執行；被上訴人如以新臺幣柒佰壹拾伍萬
元為上訴人預供擔保，得免為假執行。
    事實及理由
一、上訴人主張：兩造於民國106年2月22日簽立合作備忘錄（下
    稱系爭備忘錄），約定共同興建「晶圓世家NO.3」建案（下
    稱系爭建案），被上訴人應支付伊總工程管理費新臺幣（下
    同）1135萬元，給付方式自106年3月15日起，至107年10月1
    5日止，按月支付20萬元，餘額735萬元於結案日期一次付清
    ；結案日期為：已售戶完成交屋，且由銀行完成撥款，並經
    被上訴人清償銀行土、建融金額後之次月計算。系爭建案之
    房地已有銷售，且銀行之土、建融金額業已清償，兩造約定
    之「結案日期」條件已經成就，被上訴人應依約付清上開款
    項，惟尚有715萬元未付等情。爰依系爭備忘錄第2條第3項
    、第5項約定，求為命被上訴人給付715萬元，及自起訴狀繕
    本送達翌日起加付法定遲延利息之判決；並願供擔保，聲請
    宣告假執行（原審就此部分為上訴人敗訴之判決，其提起上
    訴；其餘未繫屬本院部分，不予贅述)。上訴聲明：㈠原判決
    關於駁回上訴人下列第㈡項之訴及其假執行之聲請部分廢棄
    ；㈡被上訴人應給付上訴人715萬元，及自起訴狀繕本送達翌
    日起至清償日止，按週年利率5%計算之利息；㈢願供擔保，
    請准宣告假執行。
二、被上訴人則以：系爭備忘錄性質為合夥契約，兩造均屬公司
    組織，簽立該備忘錄違反公司法第13條第1項之禁止規定，
    依民法第71條，應屬無效，上訴人不得據以請求給付。縱認
    有效，系爭建案尚有8戶未完成銷售，土、建融亦有1000萬
    元未清償，付款條件尚未成就，上訴人不得請求給付。退步
    言，若認上訴人之請求有理由，然其依系爭備忘錄第1條第1
    項約定，負有工程興建、交屋及保固維修之責，卻未完全交
    屋，且所建房屋有諸多瑕疵，經伊催告修補均不置理，伊因
    而自行僱工修繕，受有支出修繕費228萬9250元之損害，得
    依民法第227條第1項規定，請求上訴人賠償，並以此債權與
    上訴人之債權相抵銷等語，資為抗辯。答辯聲明：上訴駁回
    ；如受不利判決，願供擔保，請准免為假執行。
三、兩造簽訂系爭備忘錄之事實，為兩造所不爭執（見本院卷第
    177頁、原審卷第9頁），堪信為真正。上訴人請求給付工程
    管理費，為被上訴人以上開情詞所拒。茲就爭點分別論述如
    下：
（一）系爭備忘錄關於被上訴人應支付上訴人工程管理費1135萬
      元之約定，應屬有效。
　　⒈當事人基於私法自治及契約自由原則，得自行決定契約之
      種類及內容，以形成其所欲發生之權利義務關係。倘當事
      人所訂定之契約，係以二個以上有名契約應有之內容合併
      為其內容之單一混合契約，當事人負有數個不同類型之權
      利義務，應按各該權利義務之性質，分別適用該類型契約
      之法律規定，以判斷其效力。當事人所訂定之契約，其性
      質有所不明，致造成法規適用上之疑義時，法院固應為契
      約之定性，俾選擇適當之法規適用，以解決當事人間之紛
      爭。惟當事人間就其契約所生之權利義務關係，如可依契
      約之內容加以決定時，並無須對於契約之性質歸攝至某特
      定典型（有名）契約之程度（最高法院107年度台上字第1
      428號、 106年度台上字第2037號裁判意旨參照）。又公
      司法第13條第1項規定公司不得為合夥事業之合夥人，考
      其立法原意，係因合夥事業之合夥人，依民法第681條規
      定，於合夥財產不足清償合夥之債務時，須負連帶無限清
      償責任，如准公司投資，恐有害股東和債權人權益，為求
      公司股本穩固，特予限制。故公司法第13條第1項所禁止
      公司投資者，以民法之合夥為限。
　　⒉系爭備忘錄第1條序文、第1項、第2項、第3項；第2條第2
      項、第3項、第5項、第6項，分別約定：「甲、乙雙方（
      依序指被上訴人、上訴人）秉持誠實互信原則，共同興建
      晶圓世家NO.3」「甲方委託乙方負責工程規劃、發包、興
      建、交屋及保固維修等事宜」「甲方負責籌措相關營運資
      金及房屋銷售工作…」「乙方負責採購發包…」「甲方支付
      乙方之總工程管理費用共計1,135萬…」「工程管理費用支
      付方式：甲方自2017年3月15日至2018年10月15日止（共
      計20個月），每月支付工程管理費用20萬予乙方，其餘額
      735萬…俟結案日期由甲方一次付清予乙方」「晶圓世家NO
      .3結案後，甲方依據下列各項分配盈餘予乙方：1.結案日
      期：已售戶完成交屋且由銀行完成撥款並經甲方清償銀行
      土、建融金額後之次月計算。2.應分配盈餘總額計算方式
      ：依據結案日現金支出表之現金餘額，扣除營利事業所得
      稅(17%)後之餘額分配盈餘。3.盈餘分配比例：⑴依據甲、
      乙雙方目前出資金額比例為80%、20%…」「盈餘結算後，
      甲、乙雙方依據出資比例（80%、20%）各自提撥保固款、
      維修費…等費用以支付建案後續費用…」等節，有該備忘錄
      可稽（見原審卷第9至10頁）。
　　⒊綜觀上開約定內容，可知兩造訂立系爭備忘錄，係以互約
      出資共同興建系爭建案銷售，而分受其盈餘為目的，並就
      達成上開目的所必要之籌資、銷售、營建管理等主要工作
      ，劃定範圍分由兩造各自負責，就此而言，固有兩造互約
      出資共同興建系爭建案營利之外觀。惟其就分配上訴人負
      責之工作，即營建事務之管理，約定由被上訴人委託上訴
      人進行，並由被上訴人個人支付上訴人1135萬元工程管理
      費為對價，而非將之列為合夥事務之分工，並以共同財產
      支付該費用。且遍閱系爭備忘錄全部條款，僅約定上訴人
      可分配盈餘利益，並無分擔虧損之約定。再依卷附建物登
      記謄本所載（見原審卷第72至93頁、本院卷第341至350頁
      ），系爭建案竣工後之建物，係登記為被上訴人單獨所有
      ，並未歸為兩造公同共有之財產。凡此各節，均與民法之
      合夥，係指二人以上互約出資以經營共同事業，分享其營
      業所生之利益及分擔所生損失之契約（最高法院94年度台
      上字第1793號裁判意旨參照），及合夥財產應為合夥人全
      體公同共有(民法第668條）之核心內容，有所不同。上訴
      人謂：系爭備忘錄非民法所定之合夥契約等語，堪予採取
      。 
　　⒋依系爭備忘錄第1條第1項、第2條第2項、第3項，約定被上
      訴人委託上訴人負責系爭建案之工程規劃、發包、興建、
      交屋及保固維修等事宜，應支付上訴人總工程管理費用11
      35萬元，給付方式自106年3月15日起至107年10月15日止
      ，每月支付20萬元，餘額735萬元俟結案日期一次付清予
      上訴人等內容（見原審卷第9頁）以觀，可見該部分條款
      係以上訴人為被上訴人完成系爭建案之營建管理工作，被
      上訴人於工作完成結案時，付清工程管理費用予上訴人為
      內容，核與民法第490條第1項規定「稱承攬者，謂當事人
      約定，一方為他方完成一定之工作，他方俟工作完成，給
      付報酬之契約」之情形相符，上訴人主張此部分條款為承
      攬性質約定，可以採憑。被上訴人雖謂：上訴人每月領取
      20萬元，與承攬報酬後付原則不符，該條款非承攬性質云
      云。然民法第490條第1項所定「他方俟工作完成，給付報
      酬」之承攬報酬後付原則，非不得由當事人約定變更為分
      期支付，且於工程實務亦非罕見，上訴人每月領取20萬元
      之約定，不足以否定該條款之承攬性質，被上訴人所辯並
      非可取。
　　⒌系爭備忘錄第1條序文、第2項、第3項，第2條第5項第3款
      、第6項，雖有兩造共同興建系爭建案、被上訴人負責籌
      措相關營運資金及房屋銷售工作、上訴人負責採購發包、
      兩造依出資比例分配盈餘及撥款作為建案後續費用等約定
      ，揭示兩造合作完成系爭建案之興建、銷售、保固以求獲
      利之意旨。然此部分約定，旨在訂明兩造投資系爭建案、
      分受獲利之權利義務關係，與上開承攬性質之條款，係在
      規範上訴人受被上訴人委託執行營建管理工作、被上訴人
      給付上訴人管理費以為對價等事項，本旨並不相同。且兩
      者雖併存於同一契約，但無不可分割之關係，就上開承攬
      性質之條款，亦無不得適用民法承攬規定之情事。而系爭
      建案已完工銷售，足見上訴人已執行其營建管理工作，被
      上訴人並按月支付上訴人每月20萬元，21個月共計420萬
      元，此經被上訴人陳明在卷（見本院卷第140至141頁），
      而為上訴人所無異詞，可見兩造已按上開承攬性質條款履
      行。則兩造就工程管理費所生之權利義務關係，已可依系
      爭備忘錄第1條第1項、第2條第2項、第3項之約定加以決
      定，自無須對系爭備忘錄之整體契約性質，歸攝至特定有
      名契約之程度。
　　⒍準此，系爭備忘錄既非民法之合夥契約，上訴人簽署該備
      忘錄而為當事人，即與公司法第13條第1項所定公司為合
      夥事業合夥人之情形，顯有不同。被上訴人辯稱兩造簽訂
      系爭備忘錄，違反公司法第13條第1項規定，依民法第71
      條規定，系爭備忘錄應屬無效云云，自不可採。而系爭備
      忘錄第1條第1項、第2條第2項、第3項關於被上訴人應給
      付上訴人1135萬工程管理費之約定，既得適用民法承攬規
      定以定其效力，當為有效之約定，上訴人相同意旨之主張
      ，則屬可取。
（二）上訴人請求被上訴人給付715萬元工程管理費之期限已屆
      至。
　　⒈民法所謂條件，係當事人以將來客觀上不確定事實之成就
      或不成就，決定法律行為效力之發生或消滅之一種附款。
      倘當事人就既已存在之債務，約定於預期不確定事實發生
      時履行，則為清償期之約定，而非條件（最高法院94年度
      台上字第1609號裁判意旨參照）。審諸上述系爭備忘錄第
      1條第1項、第2條第2項、第3項、第5項第1款，約定被上
      訴人應就委託上訴人負責營建管理事宜，給付上訴人總工
      程管理費用1135萬元，並以結案日期為付清該費用之時點
      乙節，可知被上訴人所負給付總工程管理費之債務，源自
      其委託上訴人負責營建管理而生，該債務之發生與否，與
      結案日期是否屆至無涉，結案日期僅屬該債務之履行期而
      已。又依系爭備忘錄第2條第5項第1款約定，所謂結案日
      期，係指「已售戶完成交屋且由銀行完成撥款並經甲方清
      償銀行土、建融金額後之次月」（見原審卷第9頁），而
      已售戶完成交屋、銀行完成撥款、被上訴人清償土建融金
      額等事項，於系爭備忘錄簽訂時，均屬將來不確定發生之
      事實。準此以觀，上開系爭備忘錄之約定，係就被上訴人
      所負給付總工程管理費用之既存債務，約定於預期不確定
      事實發生時履行，依首揭說明，其屬清償期之約定，而非
      條件，可以確定。
　　⒉被上訴人雖謂：上開約定所稱「結案日期」，係指系爭建
      案全部戶數銷售，及土、建融貸款全部清償完畢云云，惟
      為上訴人所否認，且與系爭備忘錄第2條第5項第1款所載
      結案日期，係指「已售戶完成交屋且由銀行完成撥款並經
      甲方清償銀行土、建融金額後之次月」之文義，並不相符
      。亦即，系爭備忘錄僅以「已售戶完成交屋」，而非如被
      上訴人所陳以「全部戶數銷售完畢」為定結案日期之基準
      。再參諸被上訴人於系爭備忘錄簽訂後，另草擬「合作備
      忘錄增補條文」，於其中第2條第1項載明「管理費用…於1
      07年12月31日結算」（見原審卷第12頁），亦以107年12
      月31日為管理費之付款時期，而非以全部戶數銷售完畢及
      土建融貸款全部付清為其付款時間等情，益徵被上訴人簽
      訂系爭備忘錄之主觀認知，亦未以全部戶數售罄且土建融
      貸款全部清償完畢為管理費之清償期，被上訴人上詞所辯
      ，自不可採，系爭備忘錄所稱「結案日期」，應以「已售
      戶完成交屋且由銀行完成撥款並經甲方清償銀行土、建融
      金額後之次月」為準。
　　⒊被上訴人係因委託上訴人負責系爭建案之營建管理，而約
      定給付上訴人工程管理費，已如前述。由是以觀，上訴人
      獲取此項管理費用，乃其付出營建管理勞務之對價。而系
      爭建案達到可銷售之程度，上訴人之營建管理工作應已臻
      至全部完成階段，兩造約定於此時期付清營建管理之對價
      ，符合事理。且上訴人執行營建管理，勢必產生相關必要
      費用，亦為被上訴人所自陳在卷（見本院卷第335頁），
      足見其須承受營建資金之壓力，衡情亦無等待系爭建案全
      部戶數售罄，及土建融貸款全部清償完畢始請領管理費之
      可能。況若以全部戶數售罄、土建融貸款全部還清，為被
      上訴人給付管理費之條件，則任有一項未完成，上訴人即
      無法取得該管理費，於理顯屬有違，應非上訴人簽訂系爭
      備忘錄時所能同意。
　　⒋基此，依系爭備忘錄第2條第3項、第5項第1款文義，應認
      於系爭建案已有戶數售出，該戶之銀行貸款已完成撥款，
      及系爭建案之土建融貸款已有部分清償之時，被上訴人即
      即應給付總工程管理費餘額735萬元予上訴人。被上訴人
      辯稱：從系爭備忘錄之契約文義、目的可推知必須以系爭
      建案之房地全部售出且交屋，並由被上訴人清償銀行全部
      土建融貸款後，給付上訴人管理費之付款條件始成就云云
      ，委無可採。又系爭建案僅餘8戶未完成銷售，土、建融
      亦剩1000萬元未經清償，為被上訴人所陳明，顯見該建案
      已有房地售出交屋，土建融亦經部分清償，則被上訴人付
      清全部工程管理費之清償期已屆至，足堪認定。上訴人據
      以請求給付，即無不合。
（三）被上訴人抵銷抗辯為無理由。
　　⒈被上訴人雖稱：上訴人所建房屋有諸多瑕疵，經伊催告修
      補均不置理，伊因而僱工修繕，受有支出修繕費228萬925
      0元損害，得依民法第227條第1項規定，請求上訴人賠償
      ，並以此債權與上訴人之債權抵銷云云。然兩造於108年1
      月19日就系爭建案發生爭執，上訴人表示「那我現在就撤
      了嘛…」、被上訴人回以「不然你走阿沒關係阿，搬走阿
      」，並於翌日發送電子郵件予上訴人，向上訴人之法定代
      理人稱「你於108年1月19日主動因故離開本公司，停止雙
      方合作。本公司接受，勉已同意。1.請在108年1月22日前
      將私人物品搬離…。2.請在108年1月22日前將鑰匙和遙控
      器交回本公司。3.請停止對本公司興建晶圓世家3社區廠
      商安排任何有關收尾工作，一切由本公司自行處理」等節
      ，有錄音光碟、錄音譯文及郵件列印紙本可稽（見本院卷
      第219、223、251頁），並經本院勘驗上開錄音明確（見
      本院卷第257頁）。
　　⒉由兩造上開對話歷程以察，足見兩造已於108年1月20日合
      意終止系爭備忘錄所定上訴人營建管理之工作。而觀諸被
      上訴人據以證明其受有支出修繕費用損害之存證信函（見
      原審卷第104至131、144至150頁）、經手人證明單暨簽收
      單、請款明細、發票及估價單（見本院卷第147至169頁）
      ，發生日期皆在上開合意終止時間之後。則以兩造上開對
      話，被上訴人已向上訴人表明「停止對本公司興建晶圓世
      家3社區廠商安排任何有關收尾工作，一切由本公司自行
      處理」，顯示兩造合意終止之範圍，包括終止後系爭建案
      之一切收尾工作，上訴人於終止後即無擔負修繕系爭建案
      之義務，可以認定。況被上訴人自承系爭建案之建物係由
      訴外人興億營造有限公司興建，並以被上訴人名義與該公
      司簽訂營造契約，建物保固亦由該公司出具保固書為憑等
      語，並提出該保固書為證（見本院卷第451至452、461頁
      ）。且上訴人依系爭備忘錄之約定，僅就系爭建案負責營
      建管理，而非興建建物之承攬人，依其債之本旨，亦不包
      含瑕疵修繕之義務。職是，被上訴人以兩造合意終止後所
      發生之瑕疵修繕費用，抗辯應由上訴人依不完全給付之債
      務不履行規定，負損害賠償責任，即屬無據。其進而以該
      損害賠償債權為抵銷抗辯，自無理由。
四、綜上所述，上訴人依系爭備忘錄第2條第3項、第5項約定，
    請求被上訴人給付工程管理費715萬元，核屬有據。又給付
    有確定期限者，債務人自期限屆滿時起，負遲延責任；遲延
    之債務，以支付金錢為標的者，債權人得請求依法定利率計
    算之遲延利息；應付利息之債務，其利率未經約定，亦無法
    律可據者，週年利率為5%，此觀民法第229 條第1 項、第23
    3 條第1 項本文、第203 條規定甚明。依系爭備忘錄第2條
    第3項、第5條第1款約定，被上訴人應於系爭建案任一戶數
    銷售交屋、銀行撥款完成及土建融一部清償時，給付上開給
    付工程管理費，而各該完成時間均在本件起訴前發生，則依
    上開規定，上訴人自得請求加付自起訴狀繕本送達翌日起算
    之法定遲延利息。從而，上訴人求為命被上訴人給付715萬
    元，及自起訴狀繕本送達（見原審卷第19頁）之翌日即108
    年3月16日起，至清償日止，按週年利率5%計算之利息部分
    ，為有理由，應予准許。原審就此部分為上訴人敗訴之判決
    ，尚有未洽，上訴意旨指摘原判決此部分不當，求予廢棄改
    判，為有理由，爰廢棄改判如主文第2項所示。又兩造就此
    部分各陳明願供擔保，聲請宣告假執行、免假執行，經核均
    無不合，併分別酌定相當擔保准許之。
五、本件事證已臻明確，兩造其餘主張陳述及所提之證據，經審
    酌後認為均不足以影響本判決之結果，爰不逐一論列，併此
    敘明。
六、據上論結，本件上訴為有理由，依民事訴訟法第450條、第3
    90條、第392條第2項、第78條，判決如主文。
中　　華　　民　　國　　109 　年　　8 　　月　　5 　　日
　　　　　　　　  　民事第十六庭
　　　　　　　　　  　　審判長法  官  朱耀平
　　　　　  　　　　　　　　　法  官  邱育佩
  　　　　　　　　　　　　　　法  官  黃明發
正本係照原本作成。
如不服本判決，應於收受送達後20日內向本院提出上訴書狀，其
未表明上訴理由者，應於提出上訴後20日內向本院補提理由書狀
（均須按他造當事人之人數附繕本）上訴時應提出委任律師或具
有律師資格之人之委任狀；委任有律師資格者，另應附具律師資
格證書及釋明委任人與受任人有民事訴訟法第466 條之1第1項但
書或第2項（詳附註）所定關係之釋明文書影本。如委任律師提
起上訴者，應一併繳納上訴審裁判費。
中　　華　　民　　國　　109 　年　　8 　　月　　6 　　日

　　　　　　　　　　　　    　書記官  康翠真
附註：
民事訴訟法第466條之1（第1項、第2項）：
對於第二審判決上訴，上訴人應委任律師為訴訟代理人。但上訴
人或其法定代理人具有律師資格者，不在此限。
上訴人之配偶、三親等內之血親、二親等內之姻親，或上訴人為
法人、中央或地方機關時，其所屬專任人員具有律師資格並經法
院認為適當者，亦得為第三審訴訟代理人。